【裁判字號】    99,上訴,1821
【裁判日期】    990909
【裁判案由】    違反槍砲彈藥刀械管制條例
【裁判全文】
臺灣高等法院刑事判決                99年度上訴字第1821號
上  訴  人
即  被  告  甲○○
選任辯護人  李長彥律師
上列上訴人因違反槍砲彈藥刀械管制條例案件，不服臺灣板橋地
方法院99年度訴字第156號，中華民國99年3月17日第一審判決（
起訴案號：臺灣板橋地方法院檢察署98年度偵字第21624號），
提起上訴，本院判決如下：
    主  文
原判決撤銷。
甲○○未經許可，持有可發射子彈具有殺傷力之改造槍枝，處有
期徒刑貳年，併科罰金新臺幣貳萬元，罰金如易服勞役，以新臺
幣壹仟元折算壹日。扣案之改造手槍壹支（含彈匣壹個）沒收。
    事  實
一、甲○○明知可發射子彈具殺傷力之改造手槍，係屬槍砲彈藥
    刀械管制條例所管制之違禁物，未經許可不得非法持有，竟
    仍基於持有之故意，於民國九十八年八月一日凌晨一時三十
    分許，因綽號「阿龍」之真實姓名不詳成年男子，欲向其商
    借款項，乃在臺北市六張犁捷運站附近某夜店，收受「阿龍
    」所交付可發射子彈具有殺傷力仿FN廠一九一○型半自動手
    槍製造之改造手槍一支（槍枝管制編號：00000000
    00號，含彈匣一個），以擔保前開債務，而未經許可持有
    上開改造手槍。嗣於九十八年八月五日上午七時三十分許，
    經其同意為警在臺北縣永和市○○路一號六樓居所執行搜索
    ，扣得上開具有殺傷力之改造手槍一支而查獲上情。
二、案經臺北縣政府警察局永和分局報請臺灣板橋地方法院檢察
    署檢察官偵查起訴。
    理  由
壹、程序方面
一、按偵查中有關鑑定人之選任及鑑定機關（團體）之囑託，依
    刑事訴訟法第一百九十八條及第二百零八條之規定，應由檢
    察官為之，而鑑定人及鑑定機關（團體）實施鑑定或審查之
    人所為之言詞或書面報告，即為傳聞證據之例外，具有證據
    能力。是以檢察官對於偵查中之案件，認須實施鑑定者，固
    應就具體個案，選任鑑定人或囑託鑑定機關（團體）為之；
    但對於司法警察機關調查中之案件，或有量大或急迫之情形
    ，為因應實務之現實需求，如檢察官針對該類案件之性質，
    認為當然有鑑定之必要者，基於檢察一體原則，得由該管檢
    察長對於轄區內之案件，以事前概括選任鑑定人或囑託鑑定
    機關（團體）之方式，俾便轄區內之司法警察官、司法警察
    對於調查中之此類案件，得即時送請事前已選任之鑑定人或
    囑託之鑑定機關（團體）實施鑑定（法務部九十二年九月一
    日法檢字第０九二００三五０八三號函參照，刊載於法務部
    公報第三一二期）。而臺灣高等法院檢察署檢察長業已概括
    選任內政部警政署刑事警察局（下稱刑事警察局）為「槍、
    彈鑑定」之鑑定機關，故本案承辦員警於查獲扣案槍、彈，
    本於偵查輔助人員之身分，在案件未移送檢察官偵辦前之調
    查犯罪階段，依據上開臺灣高等法院檢察署檢察長之概括授
    權，先行將扣案子彈，送請檢察長預先核定之專責鑑定機關
    即刑事警察局實施鑑定，基於檢察一體原則，上開鑑定機關
    亦應視同受承辦檢察官所選任或囑託而執行鑑定業務，其出
    具之書面鑑定報告，應屬刑事訴訟法所定之傳聞例外，當具
    有證據能力。
二、次按被告以外之人於審判外之陳述，雖不符前四條之規定，
    而經當事人於審判程序同意作為證據，法院審酌該言詞陳述
    或書面陳述作成時之情況，認為適當者，亦得為證據；當事
    人、代理人或辯護人於法院調查證據時，知有第一百五十九
    條第一項不得為證據之情形，而未於言詞辯論終結前聲明異
    議者，視為有前項之同意；刑事訴訟法第一百五十九條之五
    定有明文。查，除前開證據之外，本判決下列認定事實所引
    用之證據資料（包含人證與文書證據、物證等證據），並無
    證據證明係公務員違背法定程序所取得；而檢察官、被告及
    辯護人對本院提示之卷證，亦均表示對於證據能力沒有意見
    而不予爭執，且迄至言詞辯論終結前亦未再聲明異議，本院
    審酌上開證據資料製作時之情況，尚無違法不當或證明力明
    顯過低之瑕疵，亦認以之作為證據，應屬適當。
貳、實體方面
一、訊據上訴人即被告甲○○對於前揭持有改造手槍之事實固供
    認不諱，惟矢口否認有何違反槍砲彈藥刀械管制條例犯行，
    辯稱：伊未曾使用上開改造手槍，且該手槍亦未經實際試射
    ，無法認定具有殺傷力云云。惟查：
  (一)前揭犯罪事實，業據被告於原審審理時自白不諱，而被告為
    警在前揭居所搜索而查獲其持有上開改造手槍之事實，亦據
    證人即搜索時在場之李瑞淇、李妍錚於警詢時供證屬實，並
    有改造手槍一支扣案可佐。復扣案之改造手槍經送刑事警察
    局以性能檢驗法鑑定結果，認送鑑槍枝一支（槍枝管制編號
    0000000000號），係由仿FN廠一九一○型半自動
    手槍製造之槍枝，換裝土造金屬槍管而成之改造手槍，擊發
    功能正常，可供擊發適用子彈使用，認具殺傷力，有該局九
    十八年九月四日刑鑑字第○九八○一○九一○八號鑑驗書暨
    所附槍枝照片四幀附卷可稽（偵查卷第一百六十一頁、第一
    百六十二頁）。再參以被告於收受「阿龍」所交付之前揭改
    造手槍後，即將之收藏於一個咖啡色斜背包內，並刻意將該
    背包置放於其與女友李妍錚同居之房間內衣櫃裡面等情，業
    據被告供認，及證人李瑞淇、李妍錚供證在卷（偵查卷第七
    、十三、十八、十九頁），顯見被告對於上開改造手槍係屬
    管制之槍枝應知之甚詳，否則無須刻意為前揭之藏置行為。
    由上足認被告上開自白與事實相符，自堪採為本案認定犯罪
    事實之證據。
  (二)被告之辯護人雖以：本件扣案之槍枝為非制式槍枝，鑑定機
    關未經實槍試射，何足認定具有殺傷力云云置辯，並聲請傳
    訊本案負責鑑定之刑事警察局人員。惟按現行國內外關於「
    非制式槍枝」之鑑驗方法，固有「性能檢驗法」及「動能測
    試法」二種，其中「性能檢驗法」，係指實際操作檢測槍枝
    之機械結構與性能，如槍管、滑套、轉輪等零件材質之檢視
    ，滑套、扳機、擊錘及撞針等機械運作情形之檢驗，故經鑑
    定人員實際操作檢視其結構、功能完整良好，且擊發功能正
    常，即認該槍枝可供擊發適用子彈，認具有殺傷力；而「動
    能測試法」，則係以「適用子彈」，裝填於待驗槍枝上實際
    試射後，利用槍彈測速儀，檢測發射彈頭或彈丸之速度，並
    計算彈頭或彈丸發射動能及單位面積動能之方法，但因「非
    制式槍枝」之「適用子彈」均需量身訂製，且現多由鑑定人
    員冒險為之，此舉不但具有高度危險（九十六年迄九十七年
    六月已有多人受傷案例），且亦未見有明確之法令依據，因
    此，刑事警察局為考量正確、合法及安全等原則，不再以「
    動能測試法」實際進行試射等情，有該局九十九年七月二日
    覆函及檢附之「槍枝殺傷力鑑定說明」可憑（本院卷第五三
    至五五頁）。是以，「性能檢驗法」乃屬上開鑑定機關（刑
    事警察局）現行採用之鑑定方法，且該鑑定機關亦於前揭鑑
    驗書內敘明，扣案之槍枝係由仿FN廠一九一○型半自動手槍
    製造之槍枝，換裝土造金屬槍管而成之改造手槍，擊發功能
    正常，可供擊發適用子彈使用，已如前述。再參以改造手槍
    具不穩定性，於試射造構完整之子彈時，因子彈之爆炸高壓
    ，有爆裂之可能，並因爆裂所造成之碎片，極易傷及鑑定人
    員，從而，該局並不再為個案測試。且刑事警察局係經臺灣
    高等法院檢察署檢察長業已概括選任為專責槍彈鑑定機關，
    業已前述。該專業機關既已依其鑑定之特殊專業能力，就扣
    案槍枝之材質、結構等，綜為判斷之結果，即難認其鑑定有
    何未盡確實或欠缺完備情事。辯護人既未釋明前揭鑑定方法
    有何顯然不可信之處，僅以鑑定機關未實際試射，即遽認其
    出具之鑑定報告為不可採云云，要無足取。又本件鑑定機關
    出具之鑑驗書及說明覆函已屬完備，自無再傳訊實施鑑定之
    人員到庭以言詞說明之必要，是辯護人此部分之聲請應予駁
    回，併此敘明。
  (三)綜上所述，本案事證明確，被告非法持有具有殺傷力之槍枝
    犯行堪以認定，應依法論罪科刑。
二、核被告所為，係犯槍砲彈藥刀械管制條例第八條第四項之未
    經許可持有可發射子彈具有殺傷力之改造槍枝罪。
三、原審以被告罪證明確，予以論罪科刑，固非無見。惟查：原
    判決雖援引刑事警察局九十九年三月一日刑鑑字第○九九○
    ○一七二二四號函（原審卷第四十八頁），認定被告於前揭
    時、地，同時持有之非制式子彈中一顆具有殺傷力，而觸犯
    槍砲彈藥刀械管制條例第十二條第四項之未經許可持有子彈
    罪名，並以被告此部分犯行，與本案起訴之未經許可持有可
    發射子彈具有殺傷力之改造槍枝部分有想像競合之裁判上一
    罪關係，為本案起訴效力所及，一併予以審理。然按鑑定報
    告書之內容應包括鑑定經過及其結果，法院囑託鑑定機關為
    鑑定時，受囑託之鑑定機關應將鑑定經過及其結果一併載明
    鑑定報告書中，始符法定記載要件而具備證據資格。揆諸上
    開刑事警察局函文僅謂：「送鑑子彈一顆，係由金屬彈殼組
    合直徑八釐米金屬彈頭而成，經試射，可擊發，認具殺傷力
    」，是鑑定報告書僅簡略記載鑑定結果，而未載明其鑑定經
    過，洵屬欠缺法定記載要件之鑑定報告。而經本院函請該局
    補正鑑定經過，經該局覆以：係以「試射法」進行鑑定（所
    謂「試射法」係指將送鑑子彈以「土、改造子彈擊發設備」
    進行實際試射之方法），結果均為「無法擊發」，並無函內
    所載「可擊發」之情形，有該局九十九年七月十六日覆函可
    參（本院卷第五七頁）。又本院囑託法務部調查局鑑定扣案
    之非制式子彈四顆結果，亦認送鑑非制式子彈內部結構不全
    或瑕疵，依其現狀不能使用，不具殺傷力，有該局九十九年
    七月二十二日鑑定通知書可憑（本院卷第六○至六二頁）。
    故原審認定扣案之非制式子彈具有殺傷力乙節，即與刑事警
    察局、調查局鑑定扣案子彈試射結果不符，故原判決據以論
    處被告犯槍砲彈藥刀械管制條例第十二條第四項之未經許可
    持有子彈罪名，自有未當。被告上訴否認犯罪（未經許可持
    有可發射子彈具有殺傷力之改造槍枝部分），固無足採。惟
    原判決既有上開可議而無可維持，自應由本院予以撤銷改判
    。按刑事審判旨在實現刑罰權之分配的正義，故法院對有罪
    之被告科刑，應符合罪刑相當之原則，使罰當其罪，以契合
    人民之法律感情。復按刑事政策對於犯罪人之處罰，除為使
    犯罪人得以知悉其行為係法律所不容許，且必須對自己之犯
    罪行為負責，而為其犯罪行為受到應有之刑罰制裁外，並期
    經由刑事處罰之過程，使犯罪人能真正悔改向上、自立更生
    ，以達成刑法教化、矯治之目的。被告持有上開改造手槍時
    ，甫滿十八歲之齡，年輕識淺，而以扣案之子彈業經刑事警
    察局鑑定均無法擊發，有上開刑事警察局覆函及調查局鑑定
    通知書可參，是上開改造手槍雖具危險性，然尚無法適用子
    彈可供發射，且被告持有時間未逾五日，所生之危害尚小，
    其犯罪情節顯屬輕微，又被告業已於九十九年三月二十四日
    入伍服役，接受嚴格之軍事管理，其行為已見收斂之效，且
    其所犯槍砲彈藥刀械管制條例第八條第四項之罪最輕本刑為
    三年以上有期徒刑，苟論以被告最輕本刑，猶嫌過重，其犯
    罪之情狀顯可憫恕，爰依刑法五十九條規定酌減其刑。爰審
    酌被告前未曾受有期徒刑之宣告，素行尚可，有本院被告前
    案紀錄表可參，其非法持有改造手槍，對於人身安全及社會
    秩序之潛在危險性非輕，而為國法懸為厲禁，並經各類教育
    及傳媒宣導週知歷數十年，被告自無不知之理，其欠缺守法
    觀念，應予非難，兼衡被告之犯罪動機、目的、手段、年紀
    尚輕及犯後態度良好等一切情狀，量處有期徒刑二年，並科
    罰金新臺幣二萬元，及諭知併科罰金易服勞役之折算標準，
    以示懲儆。扣案可發射子彈具有殺傷力之改造手槍一枝屬違
    禁物，爰依刑法第三十八條第一項第一款規定，併予宣告沒
    收。
據上論斷，應依刑事訴訟法第三百六十九條第一項前段、第三百
六十四條、第二百九十九條第一項前段，槍砲彈藥刀械管制條例
第八條第四項，刑法第十一條前段、第五十九條、第四十二條第
三項前段、第三十八條第一項第一款，判決如主文。
本案經檢察官呂光華到庭執行職務。
中    華    民    國    99    年    9     月     9    日
                  刑事第二十一庭審判長法  官  蔡聰明
                                      法  官  趙文
                                      法  官  楊力進
以上正本證明與原本無異。
如不服本判決，應於收受送達後十日內向本院提出上訴書狀，其
未敘述上訴之理由者並得於提起上訴後十日內向本院補提理由書
（均須按他造當事人之人數附繕本）「切勿逕送上級法院」。
                                      書記官  彭威翔
中    華    民    國    99    年    9     月     9    日
附錄本案論罪科刑法條全文：
槍砲彈藥刀械管制條例第8條
未經許可，製造、販賣或運輸鋼筆槍、瓦斯槍、麻醉槍、獵槍、
空氣槍或第4 條第1 項第1 款所定其他可發射金屬或子彈具有殺
傷力之各式槍砲者，處無期徒刑或5 年以上有期徒刑，併科新臺
幣1 千萬元以下罰金。
未經許可，轉讓、出租或出借前項所列槍枝者，處5 年以上有期
徒刑，併科新臺幣1 千萬元以下罰金。
意圖供自己或他人犯罪之用，而犯前二項之罪者，處無期徒刑或
7 年以上有期徒刑，併科新臺幣 1 千萬元以下罰金。
未經許可，持有、寄藏或意圖販賣而陳列第 1 項所列槍枝者，處
3 年以上10年以下有期徒刑，併科新臺幣700 萬元以下罰金。
第1 項至第3 項之未遂犯罰之。

司法院資訊處製作；財團法人民間司法改革基金會備份。
